最高法院刑事判決　　　　　　九十四年度台上字第三０六０號
　　上　訴　人　台灣高等法院檢察署檢察官
　　被　　　告　甲○○
　　　　　　　　　　　　22號.
上列上訴人因被告業務過失致人於死案件，不服台灣高等法院中
華民國九十四年三月二十五日第二審更審判決（九十四年度交上
更(二)字第一號，起訴案號：台灣桃園地方法院檢察署八十七年度
偵字第九五五０號），提起上訴，本院判決如下：
    主  文
上訴駁回。
    理  由
按刑事訴訟法第三百七十七條規定，上訴於第三審法院，非以判
決違背法令為理由，不得為之。是提起第三審上訴，應以原判決
違背法令為理由，係屬法定要件。如果上訴理由狀並未依據卷內
訴訟資料，具體指摘原判決不適用何種法則或如何適用不當，或
所指摘原判決違法情事，顯與法律規定得為第三審上訴理由之違
法情形，不相適合時，均應認其上訴為違背法律上之程式，予以
駁回。本件檢察官上訴意旨略稱：(一)依道路交通事故之經驗法則
研判，凡碰撞事故之碰撞點必有碎片及落土，此觀卷附道路交通
事故調查表（現場圖）之制式表格內，均印有「請拍照存證下列
項目：……5.碎片……7.落土……」即明。本案原判決認為：據
卷附道路交通事故調查表（現場圖）所示，南下車道有玻璃碎片
散落，北向車道則無，再證人即繪製現場圖之警員蔡秋旺於原審
前審審理時證稱：車禍發生後，在南向車道有發現玻璃散落物，
在北上車道有發現煞車痕等語（見原審更(一)卷第一二一頁），是
南下車道之玻璃散落物顯然是被告甲○○駕駛之大貨車翻覆後產
生之玻璃碎片，至肇事之北上車道，因未發現散落物，已無從依
散落物位置判斷肇事確切地點（參原判決第四頁第二四至三十行
）。又認「自小客車車體初始碰撞甲大貨車時，乙自小客車約行
駛在北向外側車道雙煞車痕痕跡起點前約十五～二十公尺處」（
參原判決第七頁第十九至二二行）。然查雙煞車痕痕跡起點前約
十五～二十公尺處已超出上開現場圖繪製之範圍，而繪製現場圖
之警員蔡秋旺是否有至該處勘查，該處是否有「碎片」及「落土
」亦有不明，依蔡警員現場製作之草圖，有大車之煞車痕跡起點
，按０．七五秒的煞車反應距離，依此推算大車之煞車反應距離
（大車之車速每小時九十公里，則每秒速度應為二十五公尺，而
０．七五秒則為十八．七五公尺，此為煞車痕起點之後方，該處
應為落土之肇事點（即落土位置）原審均未據以調查，況警員蔡
秋旺於原審更(一)審時亦未證稱於事故現場圖以外之範圍亦未發現
落土或碎片，警員蔡秋旺未予詳勘記錄，已有怠忽職守之嫌，倘
蔡秋旺警員當時盡責到其製作事故現場圖範圍更廣之所在地點予
以查看，必然發現真正之撞擊地點，蓋此地點必留有碎片及落土
，依蔡警員繪製之現場圖所示，本件肇事車輛之落土不在小車行
駛之車道上，由此可證大車肇事時，並非直行於小車之前，若大
車行駛於小車之前，小車緊急煞車必然於本車道上留下直線煞車
痕或拖地痕，方屬合理。否則，Ａ、Ｂ車不行駛同一車道，自無
可能發生追撞肇事，其理甚明。事關肇事責任之判定，蔡警員是
否有至真正撞擊點勘查，殊有調查之必要。原審對上述疑點未詳
予調查而遽行判決，實嫌率斷，有證據調查未盡之違法。且其論
斷與經驗法則不符，亦有適用法則不當之違法。(二)據道路交通事
故調查表（現場圖）所示，雙煞車痕之起點與「ㄑ」形標線僅有
一．二公尺，而被告大貨車之車寬約二公尺，換言之，雙煞車痕
產生之時，被告大貨車有０．八公尺寬（接近一半）之車身在「
ㄑ」形標線上，實已向右偏離了外線車道，倘被告大貨車確如被
告所稱：「其係行駛北上方向之外線車道，未變換車道」，何有
此情？再者，雙煞車痕之起點至約第三公尺，據道路交通事故調
查表（現場圖）所示之雙煞車痕為直行痕，倘被告確如原判決所
謂之「死者駕駛車輛之車頭左側約三分之一撞擊被告駕駛車輛之
右後車尾，由於死者車輛以五十公里相對速度（被告當時時速約
九十公里，死者當時時速約一四０公里，相差五十公里）由後撞
擊被告車輛右後車尾，造成被告車輛瞬間往左傾斜，導致被告車
輛向左偏離原行駛軌跡而失控，被告在察覺受撞擊後緊急踩煞車
動作，由於被告車輛向左偏行產生離心力作用，……」（參原判
決第十二頁第十二至十六行），則被告因車輛向左傾斜而發現被
撞，進而緊急煞車，在車輛已左傾並已有離心力產生之情況下，
雙煞車痕自始即應左傾，而不應有直行痕，煞車痕有直行痕，實
無從排除被告大貨車突然緊急煞車，致自小客車措手不及而追撞
之情形。原審雖已參酌道路交通事故調查表（現場圖），卻對上
開疑點未予查明，實與未經調查者無異，仍有證據調查未盡及有
違證據法則、論理法則之違法。(三)繪製現場圖之警員蔡秋旺於道
路交通事故調查表（現場圖）將被告大貨車右煞車痕之起點繪入
外側車道內，然查仍為伊繪製之事故現場草圖，右煞車痕之起點
係在外側車道之外緣即障礙物線外緣之延伸線上，二者顯然不符
，此已嚴重誤導鑑定機關演繹被告大貨車肇事瞬間之車身行向與
行車角度，蓋警察大學鑑定時，其模擬圖深以為被告大貨車肇事
時之瞬間位置四輪均在車道上向前直行，而依現場草圖觀之，在
肇事之瞬間，被告大貨車左雙煞車痕相距路邊僅一．二公尺，其
車寬約二公尺，足證當時被告大貨車右後車身尚有０．八公尺（
接近車身一半）之寬度在外側車道以外之障礙物線上，換言之係
被告大貨車以高速瞬間斜切入外線車道，其左前車頭業以進入車
道，但右後車身尚未完全進入車道，致被害人未及煞車而以方向
盤右轉因應始斜插入被告大貨車右後車尾為實際情況。警察大學
所鑑定之結果，既係以不正確之前提資料為依據，其結果當然有
所偏差，而有重新鑑定之必要。告訴代理人亦於原審審理時一再
請求重新鑑定在卷，原審未予採納，而以不正確之鑑定結果為被
告無罪之認定。惟查該鑑定結果與本案事實有重要之關係，就其
案情確有重新鑑定之必要，原審未予重新鑑定，自屬應於審判期
日調查之證據未予調查之違背法令。(四)原判決謂：「自小客車相
對速度由五十公里逐漸下降至０的過程中，並未與大貨車分離而
與大貨車一起向左偏行，大貨車駕駛在察覺受撞擊後緊急踩煞車
動作，由於大貨車向左偏行而產生離心力作用，右側輪胎在路面
上產生側向摩擦，大貨車後軸右側雙輪在路面上留下胎痕，接續
著自小客車左前輪及附近車體板金也因撞擊而損毀，並在路面留
下拖擦痕跡與刮地痕跡」（原判決第九頁第十八至二四行）云云
。惟查事故現場草圖大貨車兩輪煞車痕之間勾住小客車有刮地痕
偏向內側碰到第一分隔島時小客車才分離而甩出去，事實是然，
草圖為準。全非大小車同一車道追撞肇事該有之痕跡。原判決為
此認定，與所採之證據，不相適合，即屬證據上理由矛盾，其判
決當然為違背法令。(五)又自小客車右閃至被告大貨車右後車尾之
同時，大車右後輪浮起，又重重落下，是以其右後煞車痕起點會
比左煞車痕起點慢二至三公尺落地。自小客車被壓下鉤住於被告
大貨車車尾拖行，大車重量加速度，依其原方向盤方向向內衝撞
，方向盤無法轉回，現場才有一大片跨越分隔島痕跡以及小車受
阻甩出之痕跡。原審所認事實，與所採之證據，顯不相適合，即
屬證據上理由矛盾，其判決當然違背法令云云。
惟查原判決以公訴意旨略以：被告甲○○任職於屏東縣屏東市○
○里○○路六十六巷一號翠園園藝行，擔任司機工作，為執行業
務之人，於民國八十六年十一月二十六日深夜一時五十分許，駕
駛車號ＶＷ－八七五號自用大貨車，沿中山高速公路南往北行駛
，應注意汽車在雙向四車道行駛時，變換車道時，應注意安全距
離，而依當時情況，又非不能注意及此，竟疏未注意，途經中山
高速公路北向六十八點七公里（起訴書誤載為公尺）處，自外側
車道變換至內側車道時，未保持適當安全距離，致與內側車道直
駛而由劉秋宏駕駛車號ＥＢ－二八一七號自用小客車發生追撞，
致小客車車頭卡於大貨車車尾之鐵勾下而拖行，並撞毀中央分隔
護欄後翻覆在南下車道，造成劉秋宏顱內出血當場死亡。因認被
告甲○○涉有刑法第二百七十六條第二項之業務過失致人於死罪
云云。經綜合調查證據之結果，以被告固坦承於上揭時、地與劉
秋宏發生車禍，致劉秋宏死亡之事實，惟堅決否認有何過失犯行
，辯稱：其車係行駛在外側車道，都是直行，並無變換車道，係
死者劉秋宏駕駛之小客車自後方猛力追撞其車，受撞擊後其立即
煞車，但車輛仍不自主的向左前方衝行，其係正常行駛，並無任
何過失云云。並依憑被告、證人林吉聰、梁豫鈞、張春妹、蔡秋
旺、廖建超、鑑定人陳高村之陳述、本件肇事之道路交通事故調
查表（現場圖）、現場照片二十五張、台灣桃園地方法院檢察署
驗斷書、中央警察大學7.校鑑科字第920004617 號鑑定報告
書、同大學2.校鑑科字第0940000450號函附書面補充意見等
證據，認本件車禍肇事原因為：被告所駕大貨車於行經公訴意旨
所指時、地，以時速九十公里速度行駛時，遭同向自用小客車駕
駛人劉秋宏酒後超速（時速一四０公里）行駛自右後方追撞，造
成大貨車重心瞬時往左前傾斜，導致大貨車向左偏離原行駛軌跡
而失控，因二車本來朝正前方之前進慣性作用，加上撞擊後產生
之向左橫向動力，被告雖為緊急煞車，該作用力仍將噸位較大之
大貨車，往左前方推行，撞毀中央分隔護欄後翻覆於對向車道。
並認死者劉秋宏所駕駛自小客車與被告駕駛大貨車之車輛噸位雖
相差甚大，但在死者劉秋宏高速（時速一四０公里）駕駛之情況
下，因被告所駕駛之大貨車係遭死者劉秋宏所駕自用小客車撞擊
車右後方而非中央部分，且撞擊時復以時速九十公里速度同向急
駛中，是縱死者劉秋宏駕駛之車輛噸位較小，因前開原因，亦足
以產生極大之橫向推撞力，加上本身原有九十公里之前行車速慣
性，仍往左前方衝行，而使噸位較大之被告駕駛之大貨車，撞毀
中央分隔島護欄後翻覆於對向車道。本件車禍之發生原因係劉秋
宏駕車車速過快，酒後超速行駛又未注意車前狀況，自後撞擊被
告車輛之後方所致，被告駕駛車輛行駛於劉秋宏所駕車輛之前方
，對其車輛後方之劉秋宏行為及本件車禍之發生，自屬不可能預
見及不能注意。被告既不能預見，又無應注意能注意而不注意之
情形，應認被告對本件車禍之發生並無過失，自不能令負過失罪
責。此外，復查無其他任何積極證據足以證明被告有公訴意旨所
指業務過失致人於死之犯行，第一審以被告犯罪不能證明，諭知
其無罪之判決，於法即無不合，應予以維持，乃駁回檢察官在第
二審之上訴，已在判決內詳述其證據取捨及判斷之理由。對於公
訴意旨所指：死者劉秋宏係直駛於內側車道，被告所駕大貨車（
往右、往左）變換車道而肇事；被告所駕大貨車突然自左邊北上
交流道匝道駛入外側車道，且違規提前於斜線「ㄑ」形標線即切
入主線車道而肇事；被告所駕大貨車突然緊急煞車，而造成死者
劉秋宏所駕自小客車措手不及而追撞前車等情，及台灣省車輛行
車事故覆議鑑定委員會八十七年五月十八日交覆字第八七０一六
四號函（見偵查卷第五六頁）第一次鑑定分析意見認：「被告駕
駛自用大貨車，行駛外側車道，不明原因失控變換車道，致被內
側車道行駛之劉秋宏所駕駛之自用小客車左前側撞及右後側肇事
之可能性較大」等語，經綜合調查證據之結果，認不足採信，或
不足為被告不利之認定，亦分別在判決內加以指駁，並說明其證
據取捨及判斷之理由。原判決所為論斷，核與卷證資料相符，從
形式上觀察，並無違背法令之情形。按證據之取捨及判斷，屬事
實審法院之職權，苟無違背證據法則，自不能指為違法。本件原
判決依憑被告之辯解，並綜合其調查證據之結果，認公訴意旨及
檢察官在第二審所舉之證據，不足以證明被告有公訴意旨所指之
犯罪，如上所述，已在判決內詳述其證據判斷之理由，核與證據
法則並無違背，亦無調查職責未盡、判決理由矛盾及判決理由不
備之情形，要難指為違法。檢察官上訴意旨所指各節，或於判決
主旨不生影響，或原審已加審酌論斷，屬原審證據取捨、判斷職
權適法行使之範疇，核均非法律規定得為第三審上訴理由之違法
情形，揆之首開說明，應認其上訴為違背法律上之程式，予以駁
回。
據上論結，應依刑事訴訟法第三百九十五條前段，判決如主文。
中　　華　　民　　國　九十四　年　　六　　月　　九　　日
                      最高法院刑事第六庭
                          審判長法官  莊　登　照
                                法官  洪　明　輝
                                法官  黃　一　鑫
                                法官  魏　新　和
                                法官  林　秀　夫
      本件正本證明與原本無異
                                      書  記  官
中　　華　　民　　國　九十四　年　　六　　月　 十六 　日
                                                      Ｑ
